臺灣臺中地方法院刑事判決　　　　　　　94年度訴字第1524號
公　訴　人　臺灣臺中地方法院檢察署檢察官
被　　　告　甲○○
選任辯護人　蔡瑞煙律師
被　　　告　丁○○
上列被告等因毀棄損壞案件，經檢察官提起公訴（94年度偵字第
4875號），本院判決如下：
    主    文
甲○○、丁○○共同毀壞他人建築物，各處有期徒刑陸月，如易
科罰金，均各以參佰元折算壹日。
    犯罪事實
一、甲○○係寶昌建設有限公司（下稱寶昌建設公司）之負責人
    ，丁○○則係寶昌建設公司之仲介，甲○○於民國九十二年
    五月五日，以寶昌建設公司名義與廖庭玉（原名庚○○）簽
    立買賣契約，同時購買廖庭玉所有坐落臺中縣潭子鄉○○○
    段牛埔子小段二○之五地號土地（下稱二○之五地號土地）
    應有部分四分之一及坐落二○之五地號土地上未辦理保存登
    記、門牌號碼為臺中縣潭子鄉○○村○○路○段一○一號之
    房屋（權利範圍四分之一），以供寶昌建設公司興建房屋之
    用。甲○○、丁○○均明知坐落臺中縣潭子鄉○○○段牛埔
    子小段第二○之八地號土地上未辦理保存登記、門牌號碼亦
    共用臺中縣潭子鄉○○村○○路○段一○一號之一樓平房建
    物，係屬乙○○所有，惟前開一樓平房建物中之西側邊間房
    屋（面積十六點七九平方公尺，下稱系爭房屋；系爭房屋遭
    拆除毀壞前之面積即如附件一所示之九五點四一平方公尺、
    遭拆除毀壞後之面積即如附件二所示之七八點六二平方公尺
    ）部分，因與坐落二○之五地號土地上房屋緊鄰相接，就系
    爭房屋是否係坐落在二○之五地號土地上而非屬乙○○所有
    乙節仍有爭議，已在系爭房屋牆壁上打叉，言明待地政機關
    鑑界再行處理。詎甲○○、丁○○竟不待地政機關之鑑界，
    均預見擅自將系爭房屋拆除毀壞，縱使可能係拆除毀壞坐落
    在二○之八地號土地上實際上為屬乙○○所有之房屋，亦不
    違反其等二人本意之不確定犯意聯絡，於九十二年六月二十
    日某時許，事前同謀，由甲○○指示丁○○將乙○○所有之
    系爭房屋拆除毀壞，丁○○再於同日下午四時許，僱請不知
    情之挖土機司機己○○（業經檢察官為不起訴處分），將乙○○所有之系爭房屋拆除毀壞。
二、案經乙○○訴由臺灣臺中地方法院檢察署檢察官偵查起訴。
    理    由
一、訊據被告甲○○、丁○○均矢口否認有毀壞系爭房屋之犯行
    ，被告甲○○辯稱：我與廖庭玉簽立買賣契約時，依買賣契
    約書第八條：「買賣之地上房屋拆除由乙方（即指廖庭玉）
    負責，費用由乙方負擔」之約定，本案實際上是由庚○○之
    夫戊○○委託丁○○僱請己○○拆除系爭房屋，並非我授意
    被告丁○○或己○○拆除系爭房屋，我是僱用被告丁○○負
    責工地之現場整地、開挖、管理及監工，並不包含拆除房屋
    之工作，且我係同時購買二○之五地號土地及坐落該土地上
    未辦理保存登記、門牌號碼同為臺中縣潭子鄉○○村○○路
    ○段一○一號之房屋（權利範圍四分之一），而依稅籍資料
    之記載，我也是系爭房屋之共有人，並無毀壞他人之建築物
    之故意等語，其辯護人則辯護稱：系爭房屋應非遭人工拆除
    毀壞，而應係逢雨自行倒塌，又系爭房屋之牆壁上打叉位置
    既仍有爭議，除無從認定系爭房屋遭拆除毀壞之位置確係坐
    落在乙○○所有之二○之八地號土地上而屬乙○○所有外，
    亦足認被告甲○○並無毀壞他人所有建築物之故意等語。被
    告丁○○則辯稱：我雖有叫己○○將系爭房屋牆壁上打叉的
    位置裡面部分拆除，但當時是按照地政機關鑑好的界址位置
    拆除，我並非故意毀壞乙○○所有之系爭房屋等語。經查：
  (一)系爭房屋，乃上覆屋瓦，四週以水泥為牆，足供遮避風雨，
    且有獨立之門戶供出入，此觀卷附系爭房屋拆除毀壞前後之
    相片八幀甚明【見一七二三八號偵查卷（下稱偵查一卷）十
    七、十八頁】，並據證人乙○○於本院審理時結證明確（見
    本院卷一四五頁），則系爭房屋為屬獨立之建築物，實堪認
    定。
  (二)被告丁○○於前揭時地，僱請不知情之挖土機司機己○○將
    系爭房屋拆除毀壞，且系爭房屋遭拆除毀壞後，已夷為平地
    而不復存在等情，業據被告丁○○於偵查中及本院審理時自
    承並以證人身分結證在卷【見偵查一卷八九、九○頁；本院
    卷七一、七二頁】，核與證人己○○於警詢時證述、偵查中
    結證、本院審理時結證情節及告訴人即證人乙○○於本院審
    理時結證情節相符（見偵查一卷九、十、四二頁；本院卷八
    ○、八一、一四五至一四七頁）。且觀諸卷附臺中縣雅潭地
    政事務所九十一年八月十四日、九十二年十一月二十四日即
    乙○○坐落在二○之八地號土地上包含系爭房屋在內之建物
    測量成果圖二件（即如附件一、二），面積各為九五點四一
    平方公尺、七八點六二平方公尺，確有短少十六點七九平方
    公尺之情事，此外，並有二○之八地號土地登記謄本一件、
    系爭房屋拆除前後之相片八幀附卷可按【見偵查一卷十七、
    十八頁，三九三二號偵查卷（下稱偵查二卷）四○頁】，則
    被告丁○○僱請不知情之己○○所拆除毀壞系爭房屋之位置
    ，確係坐落在二○之八地號土地上，足堪認定。至於己○○
    於偵查中改列為被告後於檢察官訊問時雖陳稱：打叉叉部分
    的房子是下雨倒掉的部分等語（見偵查二卷十四頁），衡情
    當時己○○無非係因嗣於偵查中改列為被告身分後所為一時
    之推免責任辯解，且己○○當次所陳內容亦未以證人身分具
    結而為證述，自難認與事實相符，顯無從為有利被告之認定
    。是被告辯護人以系爭房屋並非坐落在二○之八地號土地上
    ，且係逢雨倒塌等語置辯，並無可採。
  (三)又被告甲○○於九十二年五月五日，以寶昌建設公司名義與
    廖庭玉（原名庚○○）簽立買賣契約購買廖庭玉所有之二○
    之五地號土地及坐落該土地上之未辦理保存登記一樓房屋，
    且均係廖庭玉先前於同年三月十三日同時向乙○○之叔即林
    龍鐘所購得（土地部分於同年四月九日移轉所有權登記），
    惟廖庭玉向林龍鐘購買二○之五地號土地及坐落該土地上之
    房屋（權利範圍四分之一）時，因乙○○所有之系爭房屋與
    坐落二○之五地號土地之房屋緊鄰相接，就系爭房屋有無坐
    落二○之五地號土地而與乙○○有所爭議，期間中乙○○與
    廖庭玉之夫即戊○○至現場會勘並由戊○○在系爭房屋之牆
    壁上打叉（即作紅色「Ｘ」噴漆標誌），以示此部分仍有爭
    議，戊○○並於九十二年五月十二日委請被告丁○○、被告
    丁○○再僱請己○○拆除坐落二○之五地號土地上林龍鐘之
    房屋時，因系爭房屋之牆壁上打叉位置仍有爭議，乙○○、
    戊○○並約定須待地政機關日後於同年七月八日鑑界測量後
    始能決定是否拆除，故當日系爭房屋之牆壁上打叉位置並未
    拆除，嗣再於同年六月二十日下午四時許，未經乙○○、戊○○之同意，由丁○○僱請不知情之己○○拆除毀壞系爭房
    屋等情，除有如前述外，並有被告甲○○、廖庭玉簽立之買
    賣契約書及廖庭玉、林龍鐘簽立之買賣契約書各一件、土地
    登記謄本二件在卷可按（見偵查二卷三○、三一、六○頁；
    一一三七八號偵查卷（下稱偵查三卷）二六至三五頁；本院
    卷一七三頁），且據證人戊○○、廖庭玉、己○○及乙○○
    於本院審理時結證綦詳。再觀諸證人戊○○於本院審理時結
    證：在拆除坐落二○之五地號土地上林龍鐘之房屋時，當時
    被告丁○○有在場，我有向被告丁○○說系爭房屋之牆壁上
    打叉部分有爭議，不要拆除等語明確（見本院卷七四頁），
    則被告丁○○於九十二年六月二十日僱請不知情之己○○拆
    除系爭房屋前，顯對系爭房屋之坐落位置、界址仍存有爭議
    ，可能係坐落在二○之八地號土地上而為屬乙○○所有，須
    待地政機關日後進一步鑑界測量後始能決定是否拆除等情，
    即已知之甚詳，至堪認定。又地政事務所人員於九十二年六
    月二十日並未至系爭房屋現場測量，而係事後之九十二年七
    月八日始至現場測量等語，亦據臺中縣雅潭地政事務所測量
    員即證人游明添、徐湛明於偵查中結證明確。是被告丁○○
    辯稱其僅係依地政機關鑑好的界址位置始拆除系爭房屋等語
    ，顯係事後卸責之詞，不足採信。從而，被告丁○○既知悉
    系爭房屋可能係坐落在二○之八地號土地上而為屬乙○○所
    有，竟不待日後地政機關之鑑界，即逕於九十二年六月二十
    日下午四時許，僱請不知情之挖土機司機己○○將系爭房屋
    拆除毀壞，則被告丁○○顯具毀壞他人所有之建築物之不確
    定故意，實堪認定。
  (四)又被告甲○○、廖庭玉簽立二○之五地號土地之買賣契約時
    ，戊○○即已向被告甲○○討論坐落二○之五地號土地上房
    屋拆除之事宜，並告知被告甲○○房屋拆除部分有爭議，且
    被告甲○○原來係欲自行拆除房屋，因為戊○○怕出問題，
    所以嗣才約定由廖庭玉負責拆除房屋等情，業據證人戊○○
    於本院審理時結證明確（見本院卷七五、七八頁）。再參以
    被告丁○○於本院審理時並以證人身分明確結證：我於九十
    三年六月二十五日檢察官訊問時所述之戊○○說系爭房屋之
    牆壁上打叉部分有爭議，暫時不要拆，等鑑界好再來拆等情
    是實在的；我有向被告甲○○報告系爭房屋之牆壁上打叉的
    部分有爭議；九十二年六月二十日當天，牆壁上打叉的部分
    是甲○○叫我去拆的；第一次戊○○叫我去拆除的部分不包
    括牆壁上打叉的部分；我與被告甲○○簽的委託書，雖然有
    記載我的工作項目不含拆屋，但後來是到最後階段才拆除房
    屋的，九十二年六月二十日拆除系爭房屋，是因為被告甲○○叫我做，我就做等語（見本院卷七一、七二、七九頁）。
    綜核上情，足認被告甲○○購買二○之五地號土地之初，即
    已知悉能否拆除與坐落二○之五地號土地上房屋緊鄰相接之
    系爭房屋已至有爭議，不能擅予拆除。再佐以被告丁○○亦
    係知悉上情之情形下，復向被告甲○○報告系爭房屋之牆壁
    上打叉部分有爭議，益見被告甲○○對於系爭房屋可能係坐
    落在二○之八地號土地上而為屬乙○○所有，須待日後地政
    機關鑑界後始能決定可否拆除系爭房屋等情乙節，亦早已知
    悉並已預見。且被告甲○○又係寶昌建設公司之負責人，其
    購買二○之五地號土地之目的旨在供寶昌建設公司興建房屋
    ，亦據被告自承在卷。於此情形，倘非被告甲○○事前指示
    被告丁○○拆除毀壞系爭房屋，被告丁○○豈有擅自僱請他
    人拆除毀壞系爭房屋之理。則被告丁○○確係基於被告甲○○之指示始拆除毀壞系爭房屋等語，甚為明灼。從而，被告
    甲○○既已知悉並預見系爭房屋可能係坐落在二○之八地號
    土地上而為屬乙○○所有，竟不待日後地政機關之鑑界，即
    逕指示被告丁○○將系爭房屋拆除毀壞，則被告甲○○亦具
    毀壞他人所有之建築物之不確定故意，亦甚明確。是被告甲○○及其辯護人此部分所辯，顯無可採。
  (五)系爭房屋確係坐落在二○之八地號土地上，已如前述。又坐
    落二○之八地號土地上包括系爭房屋在內之一樓平房建物，
    係屬乙○○之父林傳盛於四十二年間出資興建，乙○○父去
    世後，由乙○○繼承取得前開一樓平房建物之所有權，又乙○○之父、林龍鐘、林龍團三兄弟早已分家且土地、房屋之
    產權均已各自所有，僅房屋部分仍共用臺中縣潭子鄉○○村
    ○○路○段一○一號同一個門牌號碼等情，業據證人乙○○
    於本院審理時結證明確（見本院卷一四八頁）。再綜參卷附
    本院民事執行處通知及其附表（見偵查二卷四八、四九頁）
    ，乙○○嗣於九十三年三月十八日因法院強制執行而拍賣予
    他人之坐落二○之八地號土地上其餘未被拆除毀壞之一樓平
    房建物，乙○○之權利範圍亦為全部，及前述之林龍鐘係單
    獨將二○之五地號土地及坐落該土地之房屋出售予廖庭玉等
    情以觀，足認坐落二○之八地號土地上包括系爭房屋在內
　  之一樓平房建物確屬乙○○所有，且係單獨所有。否則，倘
    系爭房屋於林龍鐘出售二○之五地號土地予廖庭玉時，仍屬
    乙○○及林龍鐘等人所共有，實無再於系爭房屋之牆壁上打
    叉，並依系爭房屋究係坐落在二○之五或二○之八地號土地
    上，再予決定能否拆除之理。至於卷附前揭民族路三段一○
    一號門牌號碼之稅籍資料（見本院卷一一七、一一八頁），
    雖記載九十二年六月間之所有人包括乙○○、寶昌建設公司
    （寶昌建設公司部分並記載係向廖庭玉買受）等人，並記載
    其等二人應有部分各為四分之一。惟稅籍資料僅係課稅機關
    對於稅捐稽徵之行政管理，已難作為認為所有權歸屬之主要
    憑據。況被告甲○○以寶昌建設公司名義係買受坐落二○之
    五地號土地上之房屋權利範圍四分之一，而該房屋係屬未經
    保存登記之建物，有如前述，則被告甲○○既係以買賣之法
    律行為買受系爭房屋，依民法第七百五十九條之規定，寶昌
    建設公司顯無從登記其為所有人（姑且不論寶昌建設公司名
    義僅買受該房屋之權利範圍四分之一之效力為何，惟既僅買
    受該房屋範圍四分之一，顯亦無從單獨取得該房屋此一「物
    」之事實上處分權），而就該房屋享有應有部分，甚為明確
    。益見前開稅籍資料之記載，顯與事實不符，自無從憑採。
    從而，系爭房屋確屬乙○○單獨所有，至堪認定。被告甲○○辯稱其為系爭房屋之共有人，自無可採。
  (六)綜上所述，被告二人前開所辯，顯係事後卸責之詞，不足採
    信。是本案事證明確，被告二人前揭犯行，至堪認定，應依
    法論科。
二、論罪科刑：
  (一)核被告二人所為，均係犯刑法第三百五十三條第一項之毀壞
    他人建築物罪。
  (二)按以自己共同犯罪之意思，參與實施犯罪構成要件以外之行
    為，或以自己共同犯罪之意思，事先同謀，而由其中一部分
    人實施犯罪之行為者，均為共同正犯；亦即二人以上以共同
    犯罪之意思，事前同謀，推由其中部分之人實施，其未參與
    實施之共謀者，為學說上所稱之共謀共同正犯，依司法院大
    法官釋字第一○九號解釋，仍成立共同正犯（司法院大法官
    會議解釋釋字第一○九號及最高法院九十三年度臺上字第一
    二六○號判決等意旨參照）。本案被告丁○○係基於被告甲○○指示始拆除系爭房屋，被告顯係居於支配掌控之地位，
    以自己共同犯罪之意思而參與前揭毀壞系爭房屋犯行，被告
    二人間彼此角色功能互補、行為互為補充，俾達到共同毀壞
    系爭房屋之結果，至為明確。依前開說明，被告二人就毀壞
    系爭房屋之犯行間，各均有犯意聯絡及行為分擔，均為共同
    正犯。
  (三)被告二人利用不知情之己○○毀損系爭房屋，均為間接正犯
    。
  (四)爰審酌被告二人擅將他人所有之建築物拆除毀壞，迄今未與
    被害人達成和解並賠償損害，且被告二人犯後仍飾詞卸責、
    未見悔意，殊值非難，惟兼衡酌被告甲○○先前並無不良前
    科素行，被告丁○○早年因違反票據法案件經法院判處有罪
    並於七十五年六月十五日執行畢後，迄今十餘年亦無其他不
    良前科素行，有臺灣高等法院被告全國前案紀錄表附卷可按
    ，且系爭房屋乃自四十二年興建迄今，業據告訴人乙○○陳
    明在卷（見本院卷一四四頁），再佐以卷附系爭房屋拆除前
    、後相片，堪認系爭房屋已屬老舊、價值非鉅，暨被告二人
    之犯罪動機、目的、手段等一切情狀，各量處如主文所示之
    刑，並均諭知易科罰金之折算標準，以示懲儆。本院綜核上
    情，認公訴人對被告甲○○、丁○○各具體求刑一年六月、
    一年四月，尚屬過高，附此敘明。
據上論斷，應依刑事訴訟法第二百九十九條第一項前段，刑法第
二十八條、第三百五十三條第一項、第四十一條第一項前段，罰
金罰鍰提高標準條例第一條前段、第二條，判決如主文。
本案經檢察官丙○○到庭執行職務。
中　　華　　民　　國　　94　　年　　12　　月　　23    日
                  刑事第九庭    審判長法  官　陳得利
                                      法  官　莊秋燕
                                      法  官　何世全
以上正本證明與原本無異。
如不服本判決，應於送達後十日內向本院提出上訴狀（須附繕本
），上訴於臺灣高等法院臺中分院。
                                      書記官　童洪芳美
中　　華　　民　　國　　94　　年　　12　　月　　23   日
附錄論罪科刑法條：
刑法第三百五十三條第一項
毀壞他人建築物、礦坑、船艦或致令不堪用者，處六月以上五年
以下有期徒刑。
